【裁判字號】    98,訴,627
【裁判日期】    990129
【裁判案由】    返還房屋借貸款
【裁判全文】
臺灣彰化地方法院民事判決  98年度訴字第627號
原      告  甲○○
訴訟代理人  丁○○
被      告  乙○○
上列當事人間請求返還房屋借貸款事件，本院於民國99年1月15
日言詞辯論終結，判決如下：
    主  文
原告之訴駁回。
訴訟費用由原告負擔。
    事實及理由
一、原告方面：
（一）主張與聲明：兩造原本為夫妻關係，但於民國（下同）96
      年1月8日已協議離婚，離婚前，被告於95年11月中旬以原
      告為連帶保證人，並以原告所有，作為住居之臺中市○○
      ○○街23號5樓之房地設定抵押，向台中商業銀行股份有
      限公司（下稱台中商業銀行）借款新台幣（下同）167萬
      元，約定借款期間自95年11月20日起至110年11月20日止
      ，並按月攤還本息（下稱系爭貸款）。詎被告並無依約清
      償，且對銀行之催討均置之不理，銀行轉而向原告催討，
      並準備拍賣上開房地，原告為保全所居住之房屋，只好籌
      措資金替被告先行墊還系爭貸款之本息共計1,757,213元
      ，爰依民法第281條規定，聲明請求被告應給付原告1,757
      ,213元及自95年12月12日起至清償日止按週年利率百分之
      6計算之利息。
（二）對被告抗辯之陳述：
 １、當初向台中商業銀行辦理系爭貸款（借款）時，銀行會先
     做聯徵信用調查，確認無問題後，方可對保，這中間尚需
     數日之時間，並非如被告所述「隔天即對保」，且被告辯
     稱台中商業銀行利息比匯豐商業銀行股份有限公司（下稱
     匯豐銀行）低，亦非實情。且所有貸款資料皆由被告親自
     簽名，原告當時亦不在現場，銀行人員已先將文件帶至原
     告辦公室讓原告簽名；被告年紀早已逾不惑之年，且長年
     任職國營事業機構，並且被告亦不否認其擔任一貫道講師
     ，具備相當社會歷練及智識程度，並有猶豫及表達不同意
     見之時間及機會等，被告否認其曾親自簽名，應由其自行
     舉證。
 ２、況被告從台灣銀行房貸至匯豐銀行房貸已拿走200多萬餘元
     ，其過程說明如下，前於91年8月被告以房屋所有權人為
     原告及被告為公務人員不便借款為藉口，用原告名義，以
     前開房地抵押，向台灣銀行黎明分行借款200萬元，償還被
     告向伸港農會之貸款1,793,111元，及匯入被告帳戶20萬元
     ，事後被告無力償還，託原告代償還貸款143萬元，又於92
     年5月2日被告又向原告借57萬元，被告又於93年用原告
     名義，以前述房地抵押，向匯豐銀行借貸，除償還台灣銀
     行貸款581,409元外，其餘金額皆由被告使用，其中93年8
     月11日之50萬元及93年12月3日之27萬元匯入原告於玉山銀
     行之帳戶，此帳戶一直係由被告在使用，93年8月初匯款被
     告2筆共100萬元，93年12月1日匯款被告33萬元，93年11月
     24日及12月1日現金提領22萬元，原告於95年間聽同事講
     述「房屋所有權人或公務人員，只要信用良好，即可向銀
     行申請借款」，原告遂告知被告此情且要被告做個負責的
     男人，不要借原告之名義向銀行貸款，應以其自己名義向
     銀行貸款、自己償還貸款，被告亦欣然同意，被告事後竟
     又未繳款，致連累到原告財產，當初兩造離婚協議書內已
     清楚註明「爾後財產互不相干」，及第6條甲乙雙方各自放
     棄對他方夫妻財產之請求...及其他損害賠償之請求，這是
     當時為避免被告外面有負債情況（如信用卡借款或民間借
     款等），及房貸不付而令原告背負債務，遂於離婚當時特
     別寫明第六條，故被告自己借款應自己償還，不得再藉詞
     推託。
 ３、且被告前因通姦遭原告捉姦在床，嗣以協議離婚結束婚姻
     關係，後因被告不願意依約給付贍養費及扶養費（目前只
     給付老大扶養費用，老二之扶養費用已2年8個月多未給付
     ），才致使其薪資被扣3分之1，若真係陷於經濟困難，未
     來十年得不吃不喝，但竟能與相姦人出國旅遊，並於彰化
     縣溪湖鎮○○路開設老人安養中心，且每日上下班皆有高
     級轎車代步，這樣算是經濟拮据嗎？且被告背叛婚姻在先
     ，不履行離婚協議在後，今又一再質疑系爭貸款係作假，
     對其不利之事項則採取選擇性失憶，意圖拖延訴訟，模糊
     焦點。
二、被告則聲明請求駁回原告之訴，抗辯稱：
（一）被告本身係受害者，本案債權根本不存在，因為當初房子
      係原告名下積欠匯豐銀行台中分行房貸，帳號0000000000
      00，截至95年11月20日未還款共計1,656,190元，而為了
     達成離婚前轉移財產債權及使離婚後財產個人歸屬個人之
     目的，離婚前一個多月原告即告訴被告，系爭貸款利息較
     為便宜，可轉貸償還匯豐銀行原告所欠之貸款，隔日台中
     商銀行員即找被告簽名對保，原告為連帶借款人，被告當
     時不疑有他，一切貸款手續全由原告及台中商銀行員經手
     ，完成轉帳及結清原告之房貸，所以系爭貸款被告一毛錢
     也沒有拿，是原告的左手透過被告轉給她自己的右手，原
     告向被告追索系爭貸款，然實際上被告已經提前於95年11
     月20日將該筆款項匯入她的匯豐銀行台中分行房貸還款專
     戶帳號000000000000了，所以本案債權根本不存在。且被
     告於95年11月20日於台中商業銀行開戶帳號000000000000
     是被盜開的，被告本人並未到場開戶及簽章，亦未授權任
     何人代辦，當日帳戶內匯入及匯出金額被告均不知情，且
     取款條及匯款單皆非被告筆跡，被告亦未親自蓋章顯係被
     冒用陷害。
（二）前開房地是系爭貸款之抵押擔保品，兩造於96年1月12日
      離婚後房地所有權並未移轉，原告當然應負抵押責任，原
      告以房地價值大於抵押款項，98年1月6日還清系爭貸款，
      塗銷抵押權，房屋因抵押權塗銷，原告獲得之利益與償還
      債務付出相等，原告並無損失，為何還叫被告還錢。
（三）且兩造於96年1月8日協議離婚，該離婚協議第六條：「雙
      方各自放棄他方夫妻財產之分配，及其他損害賠償之請求
      。」原告取得對房子之分配，當然同時也應承受房屋抵押
      擔保債務，理應依約放棄日後損害賠償之請求，離婚協議
      書皆已清楚明載。況自96年起被告已經負起往後10年得不
      吃不喝將全部薪水扣薪三分之一，償還原告高額精神賠償
      金及支付大兒子一切學費及生活費，被告經濟壓力龐大，
      已經入不敷出無力償還上開債務，且系爭貸款被告分文未
      取，原告對被告債權根本不存在，反觀離婚後原告擁有房
      地價值約400萬餘元，既然房地為原告名下且係原告所居
      住，離婚後原房貸165萬元由原告負擔也是應該，此基於
      使用者付費原則，亦無不公平之處，故原告再向被告要求
      返還系爭貸款，實無理由等語。
三、兩造不爭執之事項：
１、系爭貸款，係轉貸用以清償本為原告名義於匯豐銀行之前貸
    款。
２、兩造均有於系爭貸款之借據上簽名、蓋章，借據上記載原告
    為連帶借款人，被告為借款人。
３、系爭貸款，被告並無清償分文，係原告為恐前述供為抵押品
    之房地遭拍賣，還清該債務。
四、本院得心證之理由：
１、兩造不爭執事項，並有台中商業銀行借據、交易明細查詢表
    、台中商業銀行同意塗銷抵押權之同意書與匯豐銀行之貸款
    清償資料等在卷可稽，亦核與證人即台中商業銀行人員丙○
    ○證述之詞相當，自可信為真正。
２、原告主張其已清償系爭貸款，可依民法第281條請求被告返
    還一節，被告否認，抗辯如上。經查，民法第281條係規定
    ：「連帶債務人中之一人，因清償、代物清償、提存、抵銷
    或混同，致他債務人同免責任者，得向他債務人請求償還各
    自分擔之部分，並自免責時起之利息。前項情形，求償權人
    於求償範圍內，承受債權人之權利。但不得有害於債權人之
    利益。」，若依原告之意，係認該債務應全由被告負擔，即
    原告對該債務無分擔之部分，惟此亦經被告否認。此部分，
    參酌系爭貸款借據上係記載被告為借款人，原告為連帶借款
    人，解釋上兩造合屬連帶債務人，則原告清償此連帶債務後
    ，可得向被告請求之分擔部分為何，容為本件至要之爭端。
３、承上，依系爭貸款本係轉貸清償以原告名義為借款人之前貸
    款，則於同為連帶債務人（借款人）之情狀下，被告是否已
    經表明願承擔全部之轉貸債務，因被告否認，此有利於原告
    之部分，自應由原告負舉證之責。就此部分，原告固提出前
    述房地貸款之歷史過程如上供參，但衡以此概屬兩造婚姻關
    係中之財產管理及債權、債務關係，究未足作為得證明被告
    已有承擔系爭貸款全部債務之有利證據。況兩造既為連帶債
    務人，則貸款撥入被告帳戶，係對兩造生效，亦無得謂為原
    告已非借款人，從而，原告既未得舉證證明被告須承擔系爭
    貸款全部之債務，另被告所抗辯，系爭貸款全係原告主導，
    其不應負任何責任等語，亦非無理，故原告之主張即難加採
    取。
綜上，原告之主張未足採取，且無據堪認被告須分擔負何債務，
原告之訴自應予駁回。
五、本件為判決之事項已臻明確，兩造其餘攻擊、防禦方法，核
不影響判決結果，自無逐一論述之必要，於此敘明。
結論，原告之訴無理由，併依民事訴訟法第78條，判決如主文。
中    華    民    國    99    年     1   月    29    日
                  民事第三庭    法  官  洪榮謙
以上正本係照原本作成。
如不服本判決，應於判決送達後20日內向本院提出上訴狀。
中    華    民    國    99    年     1  月     29    日
                                書記官  蔡亦鈞

司法院資訊處製作；財團法人民間司法改革基金會備份。
